臺灣基隆地方法院民事判決　　　　　　　 96年度家訴字第8號
原　　　告　乙○○
訴訟代理人　丙○○
　　　　　　陳金益
　　　　　　林宇文律師
上　一　人　侯傑中律師
複　代理人
被　　　告　甲○○
訴訟代理人　周志吉律師
上列當事人間請求塗銷所有權移轉登記事件，本院於民國96年12
月6日言詞辯論終結，判決如下：
    主  文
原告之訴駁回。
訴訟費用由原告負擔。
    事實及理由
一、原告聲明求為判決被告應將坐落基隆市○○區○○段17地號
    土地（面積6,735平方公尺）所有權應有部分1萬分之40及其
    上門牌號碼基隆市○○路○段161號房屋所有權全部（下稱系
    爭不動產）於民國96年 1月30日所為之移轉登記塗銷，其主
    張如下：
  (一)原告乙○○為訴外人高德興之父，被告為高德興之配偶，系
    爭不動產原為訴外人高德興所有，因高德興於96年 1月22日
    過世，其生前無子女，高德興之母已先於高德興過世，故高
    德興之遺產應由兩造繼承，應繼分各2分之1。不料原告於高
    德興死亡後發現系爭不動產業已過戶予被告，經向基隆市安
    樂地政事務所調閱辦理移轉登記之申請文件，始知系爭不動
    產於96年 1月30日以夫妻贈與為原因登記予被告。惟高德興
    於96年 1月22日已經死亡，不可能與被告成立移轉系爭不動
    產所有權之意思表示，且系爭不動產產權移轉登記申請書上
    高德興之簽名字跡端正有力，應非當時已在加護病房中之高
    德興所書寫，原告否認其真正，顯然被告係以虛偽之文件（
    即高德興尚未除戶之戶籍謄本）送請地政事務所辦理過戶，
    該移轉系爭不動產所有權既非高德興所為之意思表示，自屬
    無效，依民法第184條、第767條、第1146條規定，被告負有
    塗銷之義務。
  (二)被告雖抗辯訴外人高德興生前已將系爭不動產贈與被告云云
    ，然查：
  1.關於證人丁○○證稱「我辦理的部分有：申請書上需要受贈
    人與贈與人蓋章的部分，…到了96年 1月19日約去國泰醫院
    汐止分院蓋章，在申請書的表格上簽名、蓋章，在場人有甲○○、我、國泰人壽的蘇經理夫婦，約在醫院是因為高德興
    生病住院」、「我有先拿表格給高德興看，他要開始簽名的
    時候，我有問他是否要把產權過戶給太太，高德興有點頭」
    ，但經原告代理人詢問證人當天有無與高德興交談？及高德
    興的意識狀態為何？證人係答稱「我問他是否要過戶給他太
    太，他是用點頭的方式，當天我在場時，他都沒有開口講話
    」、「他當天顯得很累，但是我問他問題，他有點頭表示」
    ，可知高德興當時以言語表示意見之力氣都沒有，此據國泰
    綜合醫院汐止分院函覆「民國96年 1月19日精神可，意識清
    楚，96年1月20日上午9時許，嗜睡至晚上 7時許，僅能以點
    頭、搖頭回應」，大致相同。高德興既無法以言語表示意見
    ，則其意識是否清楚顯有疑問，尤其是能否瞭解複雜的法律
    行為之意思，應屬質疑。雖國泰醫院汐止分院回函稱「意識
    清楚」，但此「意識清楚」係指對日常生活中之事項，能以
    點頭、搖頭表示意見外，是否包含對本案系爭之贈與行為亦
    能瞭解。尤其點頭、搖頭並不代表肯定或否定，例如在哀莫
    大於心死之際，往往係垂頭喪氣的點頭，而非以搖頭表示，
    故以點頭、搖頭之表達方式實無法確認表意人之真意，證人
    丁○○證稱高德興以點頭表示同意，實不能證明其真意即為
    贈與系爭不動產予被告。
  2.證人丁○○另證稱過戶文件上的表格是高德興親自簽名，但
    依上開國泰醫院汐止分院之回函可知，高德興連回話之力氣
    都沒有，應沒有力氣在過戶文件上簽名，且上開過戶文件之
    簽名與原告向銀行調取高德興生前在借款借據之簽名，有所
    差異，故過戶文件上之簽名是否為高德興所為實有疑問。
  3.高德興既已死亡，在過戶時應提出之戶籍謄本上即會記載「
    死亡」之事實，被告卻不提出戶籍謄本，而以高德興之身分
    證影本辦理過戶，若非本件移轉登記不是高德興之真正意思
    ，被告何須以不實之文件辦理過戶，由此可知被告抗辯高德
    興在生前業已贈與系爭不動產，並非事實。
  4.被告在訴外人高德興病亡前，即多次要求將系爭不動產過戶
    ，均為高德興拒絕，此事實高德興之友人江璟蔚、王東中、
    張志生均有見聞，實難想像高德興會在死前 2天贈與系爭不
    動產予被告，故該贈與是否真實，顯有疑問，何況時間點又
    是如此巧合，而過戶又是隱匿高德興死亡之事實，由被告逕
    行向地政事務所辦理過戶，均足證本件贈與係屬虛偽。
  (三)查系爭不動產所有權自訴外人高德興移轉至被告名下，係由
    基隆市安樂地政事務所於96年1月30日收件，但96年1月30日
    時高德興已經死亡，根本不可能為移轉登記此一物權行為之
    意思表示，高德興既無移轉登記之意思表示，則系爭不動產
    於96年 1月30日所為之移轉登記自屬無效。即使訴外人高德
    興於死亡前委任代書林慧辦理本件移轉登記，但高德興已於
    96年1月22日死亡，依民法第550條規定，委任關係因其死亡
    而消滅，本件亦無民法第550條、第551條規定之例外情形，
    代書林慧代理高德興辦理過戶即屬無權代理，且因委任人之
    死亡，無法承認歸於無效，但被告卻向地政事務所隱暪高德
    興死亡之事實，未提出高德興之除戶謄本，甚且證人丁○○
    亦稱「1 月22日（星期一）早上，甲○○通知我們高德興死
    亡，我打電話轉告老闆有關高德興過世的事，老闆說繼續送
    件」，顯然代書係明知其無代理權，仍故意為代理行為，其
    所為之代理根本無效，況且系爭不動產在高德興死亡後未過
    戶前，原告繼承高德興贈與人之權利義務，依民法第 408條
    第1 項規定得無條件撤銷贈與，被告及代書卻以無權代理之
    方式辦理過戶，已損害原告之權益，被告抗辯過戶行為係屬
    有效，顯不足採。
  (四)被告又辯稱原告僅係訴外人高德興之繼承人，非所有權人，
    無權請求被告塗銷系爭不動產所有權之移轉登記云云。惟系
    爭不動產自高德興過戶予被告的物權行為，既因高德興死亡
    而欠缺行為主體、意思表示而屬無效，係屬自始、當然、確
    定無效，任何人均得主張之，自應塗銷系爭不動產於96年 1
    月30日所為之移轉登記，回復至高德興名下，再依繼承之法
    則，由兩造辦理共同繼承登記，被告上開辯詞，顯有違誤。
二、被告聲明求為駁回原告之訴，並抗辯略以：
  (一)查系爭不動產所有權移轉原因發生日為96年 1月19日，而登
    記日期雖為同年月31日，但不動產登記之登記日期與原因發
    生日期不一，為實務上常見之情形，並無不合理之處，原告
    否認系爭不動產所有權移轉契約書上訴外人高德興簽名之真
    正，就此有利於己之事實，原告應負舉證之責。
  (二)訴外人高德興於95年11月初因癌疾復發住進國泰綜合醫院汐
    止分院後，因擔心其身後有遺產糾紛情事，遂於生前表示欲
    將系爭不動產贈與被告，並以系爭不動產每月之實際租金收
    益，提出新臺幣（下同） 5萬元予原告支應其生活費用所需
    ，另承受代償訴外人丙○○（即高德興之三姐）於基隆市第
    二信用合作社（下稱基隆二信） 350萬元之貸款本息（丙○○為借款人，高德興為連帶保證人）約 4萬多元，剩餘款項
    留做被告日常生活費用。之後訴外人高德興於96年1月19 日
    在醫院之普通病房內，親自於系爭不動產贈與所有權移轉契
    約書上簽名，同意將系爭不動產贈與予被告，當時除被告外
    ，尚有證人丁○○、第三人蘇秀華及曹爾振在場親身見聞，
    業經證人丁○○證述明確，足證高德興在系爭不動產贈與所
    有權移轉契約書上簽名時意識清楚，意思表示並無瑕疵之情
    事，被告取得系爭不動產之所有權，並無不當，原告既非系
    爭不動產所有權人，實無權能請求被告塗銷系爭不動產所有
    權之登記。
  (三)又按委任關係，因當事人一方死亡、破產或喪失行為能力而
    消滅。但契約另有訂定，或因委任事務之性質，不能消滅者
    ，不在此限；前條情形，如委任關係之消滅，有害於委任人
    利益之虞時。受任人或其繼承人，或其法定代理人，於委任
    人或其繼承人或其法定代理人，能接受委任事務前，應繼續
    處理其事務，民法第550條及第551條分別定有明文。再按，
    繼承人自繼承開始時，除本法另有規定外，承受被繼承人財
    產上之一切權利、義務。但權利、義務專屬於被繼承人本身
    者，不在此限；被繼承人生前固有將其所有財產為贈與之權
    ，第以非經登記不得移轉之不動產為贈與者，如被繼承人與
    受贈人成立契約後，尚未為移轉登記，而被繼承人即已死亡
    ，則被繼承人就該不動產仍有所有之權利，並負為移轉登記
    使受贈人取得所有權，俾贈與發生效力之義務，而被繼承人
    此項財產上之權利義務，於繼承開始時應由繼承人承受，民
    法第1148條、最高法院51年台上字第2664號判例均著有明文
    。訴外人高德興於96年 1月19日已親自簽署系爭不動產贈與
    所有權移轉契約書，訴外人高德興即負有使被告取得系爭不
    動產所有權之移轉登記義務，雖高德興於96年 1月22日死亡
    ，但其移轉登記義務並未因而消滅，依法於繼承開始時應由
    繼承人承受（即原告與被告）該移轉登記義務。縱認系爭不
    動產其所有權移轉有原告所稱之瑕疵而影響其效力，揆諸前
    揭規定及判例意旨，訴外人高德興負有依約履行贈與之義務
    （即移轉系爭不動產所有權予被告），此項義務，因訴外人
    高德興死亡應由其繼承人概括繼承，原告為訴外人高德興之
    繼承人，理當應承受訴外人高德興依約履行移轉系爭不動產
    所有權予被告之義務，倘該移轉登記義務因訴外人高德興死
    亡而停止者，同屬繼承人之原告於當時定會坐視不為繼續處
    理該移轉登記事務，必致委任人之損害不可逆測，自屬委任
    事務不能消滅之性質，依民法第550條但書及同法第551條規
    定，該移轉登記義務之委任關係，並不因之而消滅且繼續存
    在，仍屬有權代理。基於以上理由，系爭不動產直到96年 1
    月30日始辦理移轉登記，並非「虛偽過戶」，原告主張自無
    可採。
  (四)被告於取得系爭不動產所有權後，於96年 4月間即遵照先夫
    高德興生前交代，每月匯款 5萬元，自同年2月至4月止計15
    萬元，連同訴外人丙○○另要求被告補貼其照顧原告款項 3
    萬元，共18萬元一起匯入原告設於基隆光二路郵局帳號0000
    0000000000帳戶，並自96年5月起將5萬元按月於每月月初匯
    入原告前述郵局帳戶，有郵政匯款收據可稽。又被告遵照先
    夫高德興遺願，於96年 3月14日以自己為債務人兼義務人，
    設定本金最高限額 420萬元抵押權予基隆二信，承受及負責
    償還訴外人丙○○前揭積欠基隆二信之債務，並塗銷訴外人
    丙○○原先設定予基隆二信共計本金最高限額 420萬元之抵
    押權，有系爭不動產登記謄本可證。倘被告果真係擅自將系
    爭不動產移轉登記予自己，又何須按月匯款予原告並承受訴
    外人丙○○前述設定予基隆二信本金最高限額 420萬元之抵
    押債務，使訴外人丙○○完全脫離日後可能遭基隆二信催討
    債務之風險，而將自己陷於不利之情狀。
  (五)退步言之，縱認系爭不動產關於所有權移轉登記有無效之情
    事，惟被繼承人高德興就系爭不動產本負有移轉登記使受贈
    人（即被告）取得所有權之義務，即使高德興已死亡，被告
    仍得訴請原告履行被繼承人高德興前述移轉登記義務，使被
    告取得系爭不動產所有權，原告提起本件訴訟，顯然無訴之
    利益而欠缺權利保護之必要，應予駁回。
三、當事人不爭執的事實：訴外人高德興為原告之子，被告之夫
    ，高德興因罹患癌症，於95年12月 5日至國泰綜合醫院汐止
    分院就醫，96年 1月22日病危自動出院，同日在自宅逝世，
    兩造為其繼承人，應繼分各2分之1，而系爭不動產原為高德
    興所有，於96年 1月30日由代書林慧為代理人向基隆市安樂
    地政事務所送件申請所有權移轉登記，以96年 1月19日「夫
    妻贈與」為原因，於96年 1月31日移轉登記為被告所有等事
    實，為兩造所不爭執，且有原告所提戶籍謄本、土地登記謄
    本、建物登記謄本、死亡證明書、土地登記申請書、土地（
    建築改良物）贈與所有權移轉契約書等件影本為證，復經本
    院向財團法人國泰綜合醫院汐止分院調閱訴外人高德興之病
    歷資料，有該院96年11月12日（96）汐管歷字第 104號函附
    病歷摘要在卷可憑，堪信為真實。
四、至於原告主張訴外人高德興生前並未將系爭不動產贈與被告
    ，即使高德興生前曾委任代書林慧辦理系爭不動產所有權移
    轉登記，惟該委任關係於高德興死亡後即已消滅，代書於高
    德興死亡後之96年 1月30日送件申請系爭不動產所有權移轉
    登記之行為，即屬無權代理，應屬無效等語，則為被告所否
    認，因此雙方的爭點是：訴外人高德興是否在96年 1月19日
    將系爭不動產贈與被告？如高德興有贈與之行為，則其委任
    的代書在高德興死亡後就系爭不動產所為之所有權移轉登記
    是否有效？
  (一)訴外人高德興是否在96年1月19日將系爭不動產贈與被告？
  1.系爭不動產贈與所有權移轉契約書是由訴外人高德興於96年
    1 月19日親自簽名蓋章，並同意贈與被告等事實，業經在96
    年1 月19日負責將系爭不動產所有權移轉申請書及契約書送
    請訴外人高德興簽章之證人丁○○到庭證述：「我辦理的部
    分有：申請書上需要受贈人與贈與人蓋章的部分，本件是國
    泰人壽蘇經理介紹來讓我們辦這個案子，當初都是蘇經理來
    與我接洽，詢問我所需證件及相關費用，到了96年 1月19日
    約去國泰醫院汐止分院蓋章，在申請書的表格上簽名、蓋章
    ，在場人有甲○○、我、國泰人壽的蘇經理夫婦，約在醫院
    是因為高德興生病住院。」、「我有先拿表格給高德興看，
    他要開始簽名的時候，我有問他是否要把產權過戶給太太，
    高德興有點頭。」、「當天去醫院時，（鄉鎮市區公所監證
    欄上簽名及蓋印）是他本人簽名蓋印的。」（見96年11月 8
    日言詞辯論筆錄），本院審酌證人丁○○所述高德興當日身
    體狀況與後述國泰綜合醫院汐止分院上開函文所附「病情說
    明表單」之內容相符，且與系爭不動產之歸屬並無利害關係
    ，其證言應可採信，足證系爭不動產贈與所有權移轉契約書
    鄉鎮市區公所監證欄之「高德興」簽名確係訴外人高德興本
    人所自為。原告雖以上開簽名與高德興生前向金融機構借款
    之借據簽名有所差異，主張上開簽名非高德興本人所為，但
    高德興當時已因病重而難以與證人丁○○交談，其簽名之運
    筆，自無法如94年10月18日在借據上簽名般流暢有力，二者
    筆跡不同，自屬當然，且證人丁○○是親眼目睹高德興在土
    地建築改良物贈與所有權移轉契約書及上簽名，原告並未證
    明其證言有何不實之處，尚無法僅以上開移轉契約書上「高
    德興」簽名與原告所提借據上簽名，其筆跡有正楷與草書的
    差異，而認上開移轉契約書上「高德興」之簽名並非真正。
  2.查國泰綜合醫院汐止分院上開函文所附「病情說明表單」記
    載：「病患高德興於96年1月19日精神可，意識清楚，96年1
    月20日上午9時許嗜睡至晚上7時許，僅能以點頭、搖頭回應
    。」（見本院卷宗第95頁），足證訴外人高德興於96年1月1
    9 日贈與系爭不動產予被告時確實意識清楚，並非無行為能
    力人，所為之意思表示自屬有效，故贈與契約已經成立生效
    。至於原告主張訴外人高德興「意識清楚」之程度僅限於日
    常生活事項，不包括贈與系爭不動產之法律行為，自應負舉
    證責任，但原告並未舉證證明，實不足憑信。
  3.又原告主張點頭、搖頭並不代表肯定或否定，故以點頭、搖
    頭之表達方式實無法確認表意人之真意云云。惟民法上所謂
    意思表示，係指表意人將企圖發生一定私法效果的意思，表
    示於外部的行為而言。又依民法第 153條規定觀之，意思表
    示的方式，有明示與默示之分，前者是表意人將其所欲發生
    的效果意思表示於外，通常是言語、文字，後者則由表意人
    的某項舉動或其他情事間接推知其效果意思，例如點頭、舉
    手、起立、拍板等。而依我國風俗民情，點頭即為同意或肯
    定之意思表示，此為眾所週知之事，原告主張點頭、搖頭並
    不代表肯定或否定云云，顯有背於我國國民日常生活經驗，
    自不足取。訴外人高德興於證人丁○○向其確認是否要將系
    爭不動產贈與被告時，以點頭為表示行為，衡諸當時對話之
    情狀，堪認高德興確有將系爭不動產贈與被告的意思表示。
  4.另原告主張高德興生前即多次拒絕將系爭不動產所有權移轉
    予被告之事實即使屬實，亦不足以推翻高德興在96年 1月19
    日同意將系爭不動產贈與被告之事實，且依被告所述，訴外
    人高德興並非毫無條件將系爭不動產贈與被告，而是附有負
    擔之贈與，即被告須自系爭不動產的租金收益中取出 5萬元
    作為原告之生活費用，並清償訴外人丙○○積欠基隆二信而
    由高德興擔任連帶保證人之債務，被告因此於94年4月3日匯
    款15萬元予原告（即96年2月至4月共3個月，每月5萬元），
    又分別於96年5月3日、96年7月3日、96年8月1日、96年9月3
    日各匯款5萬元（見本院卷宗第59至65頁），且於96年3月14
    日將系爭不動產原登記為「權利人：有限責任基隆市第二信
    用合作社，義務人：高德興，債務人：高德興，丙○○，權
    利價值：本金最高限額新台幣3,000,000元、1,200,000元」
    之抵押權（見本院卷宗第6、7頁），變更為：「權利人：有
    限責任基隆市第二信用合作社，義務人：甲○○，債務人：
    甲○○，權利價值：本金最高限額新台幣 4,200,000元」（
    見本院卷宗第66頁），此據被告提出與其所述相符之郵政國
    內匯款收據影本、土地登記謄本及建物登記謄本等件為證。
    高德興如不是將系爭不動產贈與被告，被告應不致於給付原
    告款項並代償訴外人丙○○積欠基隆二信之債務以塗銷抵押
    權登記，而原告對於被告上開抗辯均未表示意見，堪信被告
    所辯屬實，益證訴外人高德興確有將系爭不動產贈與被告。
  (二)如高德興有贈與之行為，則其委任的代書在高德興死亡後就
    系爭不動產所為之移轉登記是否有效？
  1.按依民法第 550條但書規定，委任關係因委任事務之性質，
    並不因當事人一方死亡而消滅。而土地登記之申請行為雖屬
    廣義法律行為之一種，惟受任辦理土地登記，較諸受任辦理
    登記之原因行為（如買賣、贈與等）有較強之繼續性，倘受
    任人係基於委任人生前之授權，代為辦理登記，則其登記既
    與現實之真實狀態相符合，復未違背委任人之本意，委任關
    係尚不因委任人於辦竣登記前死亡而告消滅，從而受任人代
    理委任人完成之登記行為即非無權代理，臺灣高等法院暨所
    屬法院63年度法律座談會民事類第18號研討結論、最高法院
    90年度台上字第1946號判決、93年度台上字第 297號判決均
    可資參照。
  2.查訴外人高德興於96年 1月19日在土地登記申請書及所有權
    移轉契約書上簽名蓋章，委任代書林慧辦理系爭不動產所有
    權移轉申請之相關事宜，雖高德興於96年 1月22日死亡，且
    依證人丁○○之證述，被告於96年 1月22日即將訴外人高德
    興死亡的事實通知證人丁○○及代書林慧，而為其等所知悉
    ，惟依上開說明，高德興委任代書林慧辦理土地登記，其性
    質有較強之繼續性，即使委任人死亡，因其委任事務之性質
    ，委任關係亦不能消滅，即屬民法第 550條但書規定之情形
    ，故代書林慧與高德興間之委任關係並不因高德興死亡而消
    滅，代書林慧於96年 1月30日代理高德興辦理不動產所有權
    移轉登記之行為，自不因高德興之死亡而成為無權代理，其
    代辦之系爭不動產所有權移轉登記為有效，原告以登記有無
    效之原因，訴請塗銷該所有權移轉登記，應屬無據。
六、綜上所述，訴外人高德興確於96年 1月19日同意將系爭不動
    產贈與並移轉所有權予被告，其為上開法律行為時，精神意
    識狀態正常，並無心神喪失或耗弱之情形，上開贈與契約有
    效成立，雖係於高德興死亡後始辦理所有權移轉登記，但由
    受任人即代書林慧代理完成登記手續，並不違背高德興之本
    意，故受任人林慧代理委任人高德興完成之登記行為即非無
    權代理。被告係依贈與取得系爭不動產所有權，並未侵害原
    告之權利，原告主張被告取得系爭不動產所有權係屬無效，
    為無理由，應予駁回。
七、本件事證已經明確，兩造其餘攻擊防禦方法及未經援用之證
    據，經本院逐一審酌後，認與判決結果不生影響，爰不一一
    論列，附此敘明。
八、結論：本件原告之訴為無理由，依民事訴訟法第78條，判決
    如主文。
中　　華　　民　　國　　96　　年　　12　　月　　20　　日
　　　　　　　　　　　家事法庭法　官　陳湘琳
以上正本係照原本作成。
對於本件判決如有不服，應於收受送達後20日內向本院提出上訴
書狀，敘述上訴之理由，上訴於臺灣高等法院，並按他造當事人
之人數附具繕本。
中　　華　　民　　國　　96　　年　　12　　月　　20　　日
                              書記官　王佩珠
